---
title: "Proyecto Final - Predicción de SalePrice"
output: html_notebook
---



```{r}
# Paquetes requeridos
# install.packages(c("tidyverse", "caret", "randomForest", "gbm", "glmnet", "corrplot"))
library(tidyverse)
library(caret)
library(randomForest)
library(gbm)
library(glmnet)
library(corrplot)

set.seed(123)
options(scipen = 999)
```
# 1. Definición del problema

El objetivo es construir un modelo de regresión para estimar el precio de venta de viviendas (`SalePrice`).  
La métrica principal de evaluación será **RMSE**, porque penaliza más los errores grandes y está indicada en las instrucciones del proyecto.

# 2. Carga de datos

```{r}
train <- read.csv("data_train_v3.csv", stringsAsFactors = FALSE)
test  <- read.csv("test_v3.csv", stringsAsFactors = FALSE)

cat("Train:", dim(train), "\n")
cat("Test:", dim(test), "\n")


head(train)
```

# 3. Exploración inicial

```{r estructura-datos}
str(train)
summary(train$SalePrice)
```

```{r nulos}
missing_train <- data.frame(
  variable = names(train),
  nulos = colSums(is.na(train)),
  pct_nulos = round(colSums(is.na(train)) / nrow(train) * 100, 2)
) %>% arrange(desc(nulos))

head(missing_train, 20)
```

```{r distribucion-saleprice}
ggplot(train, aes(x = SalePrice)) +
  geom_histogram(bins = 35) +
  labs(title = "Distribución de SalePrice", x = "SalePrice", y = "Frecuencia")

ggplot(train, aes(y = SalePrice)) +
  geom_boxplot() +
  labs(title = "Boxplot de SalePrice", y = "SalePrice")
```

```{r correlaciones}
num_cols <- train %>% select(where(is.numeric))
cor_saleprice <- cor(num_cols, use = "pairwise.complete.obs")[,"SalePrice"] %>%
  sort(decreasing = TRUE)

head(cor_saleprice, 15)

corrplot(cor(num_cols[, names(head(cor_saleprice, 15))], use = "pairwise.complete.obs"),
         method = "color", tl.cex = 0.7)
```

# 4. Ingeniería de características

Se aplican las técnicas vistas en clase: imputación, transformación de variables, codificación categórica, escalado y creación de nuevas variables.

```{r feature-engineering}
preparar_datos <- function(df){
  df <- df %>%
    mutate(
      MSSubClass = as.character(MSSubClass),
      HouseAge = YrSold - YearBuilt,
      RemodAge = YrSold - YearRemodAdd,
      TotalSF = TotalBsmtSF + X1stFlrSF + X2ndFlrSF,
      TotalBath = FullBath + 0.5 * HalfBath + BsmtFullBath + 0.5 * BsmtHalfBath,
      HasGarage = ifelse(is.na(GarageArea) | GarageArea == 0, 0, 1),
      HasFireplace = ifelse(Fireplaces == 0, 0, 1),
      HasPool = ifelse(PoolArea == 0, 0, 1)
    )
  return(df)
}

train_fe <- preparar_datos(train)
test_fe  <- preparar_datos(test)
```

# 5. Preparación para modelado

```{r separacion}
y <- train_fe$SalePrice
train_ids <- train_fe$Id
test_ids <- test_fe$Id

x <- train_fe %>% select(-SalePrice, -Id)
test_x <- test_fe %>% select(-Id)

# Unir temporalmente train y test para asegurar mismas columnas dummy
combined <- bind_rows(x, test_x)

cat_cols <- names(combined)[sapply(combined, is.character)]
num_cols <- names(combined)[sapply(combined, is.numeric)]
```

```{r imputacion}
# Imputación numérica con mediana
for(col in num_cols){
  mediana_col <- median(combined[[col]], na.rm = TRUE)
  combined[[col]][is.na(combined[[col]])] <- mediana_col
}

# Imputación categórica con "None"
for(col in cat_cols){
  combined[[col]][is.na(combined[[col]]) | combined[[col]] == ""] <- "None"
  combined[[col]] <- as.factor(combined[[col]])
}

# One Hot Encoding
encoder <- dummyVars(~ ., data = combined, fullRank = TRUE)
combined_dummy <- as.data.frame(predict(encoder, newdata = combined))

# División nuevamente
x_dummy <- combined_dummy[1:nrow(x), ]
test_dummy <- combined_dummy[(nrow(x) + 1):nrow(combined_dummy), ]

# Transformación logarítmica de la variable objetivo
log_y <- log1p(y)
```

# 6. Validación cruzada y modelos

Se entrenan varios modelos de regresión. No se utilizan redes neuronales, según la restricción del proyecto.

```{r particion-validacion}
set.seed(123)
train_index <- createDataPartition(log_y, p = 0.80, list = FALSE)
x_train <- x_dummy[train_index, ]
x_valid <- x_dummy[-train_index, ]
y_train <- log_y[train_index]
y_valid <- log_y[-train_index]

rmse_real <- function(real_log, pred_log){
  real <- expm1(real_log)
  pred <- expm1(pred_log)
  sqrt(mean((real - pred)^2))
}

mae_real <- function(real_log, pred_log){
  real <- expm1(real_log)
  pred <- expm1(pred_log)
  mean(abs(real - pred))
}
```

## 6.1 Regresión lineal

```{r}
# Convertir a data.frame
x_train_lm <- as.data.frame(x_train)
x_valid_lm <- as.data.frame(x_valid)

# Estandarizar nombres de columnas en ambos datasets
names(x_train_lm) <- make.names(names(x_train_lm), unique = TRUE)
names(x_valid_lm) <- make.names(names(x_valid_lm), unique = TRUE)

# Crear columnas faltantes en validación
cols_faltantes <- setdiff(names(x_train_lm), names(x_valid_lm))

for(col in cols_faltantes){
  x_valid_lm[[col]] <- 0
}

# Dejar validación con mismas columnas y mismo orden que entrenamiento
x_valid_lm <- x_valid_lm[, names(x_train_lm), drop = FALSE]

# Crear data final para lm
data_lm_train <- data.frame(y_train = y_train, x_train_lm)

# Entrenar modelo
modelo_lm <- lm(y_train ~ ., data = data_lm_train)

# Predecir
pred_lm <- predict(modelo_lm, newdata = x_valid_lm)

# Resultado
resultado_lm <- data.frame(
  Modelo = "Regresión Lineal",
  RMSE = rmse_real(y_valid, pred_lm),
  MAE = mae_real(y_valid, pred_lm)
)

resultado_lm
```


## 6.2 Ridge / Lasso / Elastic Net con glmnet

```{r modelo-glmnet}
cv_glmnet <- cv.glmnet(
  x = as.matrix(x_train),
  y = y_train,
  alpha = 0.5,
  nfolds = 5
)

pred_glmnet <- predict(cv_glmnet, newx = as.matrix(x_valid), s = "lambda.min")

resultado_glmnet <- data.frame(
  Modelo = "Elastic Net",
  RMSE = rmse_real(y_valid, pred_glmnet[,1]),
  MAE = mae_real(y_valid, pred_glmnet[,1])
)
resultado_glmnet
```

## 6.3 Random Forest Regressor

```{r modelo-rf}
modelo_rf <- randomForest(
  x = x_train,
  y = y_train,
  ntree = 600,
  mtry = floor(sqrt(ncol(x_train))),
  nodesize = 2,
  importance = TRUE
)

pred_rf <- predict(modelo_rf, newdata = x_valid)

resultado_rf <- data.frame(
  Modelo = "Random Forest",
  RMSE = rmse_real(y_valid, pred_rf),
  MAE = mae_real(y_valid, pred_rf)
)
resultado_rf
```

## 6.4 Gradient Boosting

```{r modelo-gbm}
# Preparar data para GBM
x_train_gbm <- as.data.frame(x_train)
x_valid_gbm <- as.data.frame(x_valid)

# Estandarizar nombres
names(x_train_gbm) <- make.names(names(x_train_gbm), unique = TRUE)
names(x_valid_gbm) <- make.names(names(x_valid_gbm), unique = TRUE)

# Crear columnas faltantes en validación
cols_faltantes <- setdiff(names(x_train_gbm), names(x_valid_gbm))

for(col in cols_faltantes){
  x_valid_gbm[[col]] <- 0
}

# Ordenar columnas igual que entrenamiento
x_valid_gbm <- x_valid_gbm[, names(x_train_gbm), drop = FALSE]

# Dataset final de entrenamiento
data_gbm_train <- data.frame(y_train = y_train, x_train_gbm)

# Entrenar GBM
modelo_gbm <- gbm(
  formula = y_train ~ .,
  data = data_gbm_train,
  distribution = "gaussian",
  n.trees = 700,
  interaction.depth = 3,
  shrinkage = 0.03,
  bag.fraction = 0.75,
  n.minobsinnode = 2,
  verbose = FALSE
)

# Predecir usando x_valid_gbm, no x_valid
pred_gbm <- predict(
  modelo_gbm,
  newdata = x_valid_gbm,
  n.trees = 700
)

resultado_gbm <- data.frame(
  Modelo = "Gradient Boosting",
  RMSE = rmse_real(y_valid, pred_gbm),
  MAE = mae_real(y_valid, pred_gbm)
)

resultado_gbm
```

# 7. Comparación de modelos

```{r comparacion}
resultados <- bind_rows(resultado_lm, resultado_glmnet, resultado_rf, resultado_gbm) %>%
  arrange(RMSE)

resultados

ggplot(resultados, aes(x = reorder(Modelo, RMSE), y = RMSE)) +
  geom_col() +
  coord_flip() +
  labs(title = "Comparación de modelos por RMSE", x = "Modelo", y = "RMSE")
```

# 8. Entrenamiento final y archivo de entrega

El modelo final se selecciona automáticamente con base en el menor RMSE de validación.

```{r modelo-final}
mejor_modelo <- resultados$Modelo[1]
mejor_modelo

if(mejor_modelo == "Random Forest"){
  final_model <- randomForest(
    x = x_dummy,
    y = log_y,
    ntree = 600,
    mtry = floor(sqrt(ncol(x_dummy))),
    nodesize = 2,
    importance = TRUE
  )
  pred_test_log <- predict(final_model, newdata = test_dummy)
}

if(mejor_modelo == "Gradient Boosting"){
  final_model <- gbm(
    formula = log_y ~ .,
    data = data.frame(log_y = log_y, x_dummy),
    distribution = "gaussian",
    n.trees = 700,
    interaction.depth = 3,
    shrinkage = 0.03,
    bag.fraction = 0.75,
    n.minobsinnode = 2,
    verbose = FALSE
  )
  pred_test_log <- predict(final_model, newdata = test_dummy, n.trees = 700)
}

if(mejor_modelo == "Elastic Net"){
  final_model <- cv.glmnet(
    x = as.matrix(x_dummy),
    y = log_y,
    alpha = 0.5,
    nfolds = 5
  )
  pred_test_log <- predict(final_model, newx = as.matrix(test_dummy), s = "lambda.min")[,1]
}

if(mejor_modelo == "Regresión Lineal"){
  final_model <- lm(log_y ~ ., data = data.frame(log_y = log_y, x_dummy))
  pred_test_log <- predict(final_model, newdata = test_dummy)
}

submission <- data.frame(
  Id = test_ids,
  SalePrice = round(pmax(expm1(pred_test_log), 10000), 0)
)

head(submission)
write.csv(submission, "submission_saleprice.csv", row.names = FALSE)
```

# 9. Variables importantes

```{r importancia}
if(mejor_modelo == "Random Forest"){
  importancia <- importance(final_model)
  varImpPlot(final_model, n.var = 20, main = "Top variables importantes - Random Forest")
}
```

# 10. Conclusiones

- El problema corresponde a **regresión supervisada**, porque la variable objetivo `SalePrice` es numérica.
- Se aplicó limpieza, imputación, codificación categórica, transformación logarítmica e ingeniería de características.
- La métrica principal fue **RMSE**, conforme a las instrucciones del proyecto.
- Se compararon modelos lineales y modelos de ensamble.
- El archivo final `submission_saleprice.csv` contiene únicamente `Id` y `SalePrice`, como solicita la competencia.
